臺灣橋頭地方法院民事判決　　　　　　　110年度訴字第569號
原　　　告　何琳琳　
訴訟代理人　曾邑倫律師
被　　　告　蔡閎頤　

　　　　　　蔡韻宸　
　　　　　　蔡素珍　
共　　　同
訴訟代理人　張湛律師
　　　　　　洪士宏律師
　　　　　　甘芸甄律師
上列當事人間請求撤銷贈與事件，本院於民國110年10月26日言
詞辯論終結，判決如下：
    主  文
原告之訴及假執行之聲請均駁回。
訴訟費用由原告負擔。
    事實及理由
一、按原告於判決確定前，得撤回訴之全部或一部。但被告已為
    本案之言詞辯論者，應得其同意，民事訴訟法第262條第1項
    定有明文。次按訴狀送達後，原告不得將原訴變更或追加他
    訴，但請求之基礎事實同一、擴張或減縮應受判決事項之聲
    明者，不在此限，民事訴訟法第255條第1項第2款、第3款定
    有明文。查原告起訴時，以蔡龍飛、蔡閎頤為被告，並聲明
    ：「㈠被告蔡龍飛及蔡閎頤間就坐落高雄市○○區○○段00
    0地號土地、高雄市○○區○○段000地號土地、高雄市○○
    區○○路000○號建物所為之贈與行為及所有權移轉登記行
    為，均應撤銷。㈡被告蔡閎頤應給付被告蔡龍飛新臺幣（下
    同）95萬元，並由原告代為受領。㈢願供擔保，請准宣告假
    執行。」（審訴卷第9頁）。嗣原告撤回對被告蔡龍飛之訴
    訟，並追加蔡韻宸、蔡素珍為被告，因被告蔡龍飛尚未為本
    案之言詞辯論，原告撤回此部分之訴，即生撤回之效力，並
    變更聲明為：「㈠被告蔡閎頤及蔡素珍、蔡韻宸間就坐落高
    雄市○○區○○段000地號土地（面積221.06平方公尺，權
    利範圍全部）及其上同段150建號建物（門牌號碼高雄市○
    ○區○○路000號）等不動產（下合稱系爭不動產）所為之
    贈與行為及所有權移轉登記行為，均應撤銷。㈡被告蔡素珍
    、蔡韻宸應連帶給付被告蔡閎頤95萬元，並由原告代為受領
    。㈢願供擔保，請准宣告假執行。」（訴字卷第33頁，下稱
    變更後聲明），經核與上開規定相符，應予准許。
二、原告主張：被告蔡閎頤前於民國100年間即陸續向原告借款
    共計196萬元，並簽發如附表所示本票6紙（下稱系爭本票）
    擔保清償。被告蔡閎頤嗣因故未依約清償，原告乃依法進行
    追償之程序，經臺灣高雄地方法院以104年度司票字第4747
    號本票裁定准予強制執行，原告於對被告蔡閎頤取得執行名
    義後，因無法查得被告蔡閎頤之財產，而逕予換發債權憑證
    ，此有本院109年度司執字第29643號債權憑證可證，顯見被
    告蔡閎頤財務狀況於原告查調時已有困難，並無力清償自身
    之債務。原告於110年初經被告住處附近鄰居告知，始悉被
    告蔡閎頤為規避其財產日後遭債權人強制執行，竟將系爭不
    動產於101年7月5日以贈與為原因，逕自移轉所有權登記予
    被告蔡韻宸，嗣被告蔡韻宸又於104年1月22日贈與被告蔡素
    珍，被告蔡素珍並於109年7月13日出售予第三人。被告蔡閎
    頤之行為顯害及原告債權之受償，原告自得依民法第244條
    第1項、第4項規定，訴請撤銷被告蔡閎頤、蔡素珍、蔡韻宸
    間就系爭不動產所為之贈與行為及所有權移轉登記物權行為
    。又前揭行為均經撤銷後，被告蔡素珍、蔡韻宸因此負有塗
    銷上開所有權移轉登記以回復原狀之義務。惟被告蔡素珍已
    再以買賣為原因將系爭不動產所有權移轉登記予訴外人，而
    無從回復原狀，然其受領買賣價金致被告蔡閎頤受有損害，
    仍屬無法律上原因，被告蔡閎頤當得請求被告蔡素珍、蔡韻
    宸返還。且因被告蔡閎頤怠於行使上述權利，原告為保全債
    權，亦得併依民法第242條、第179條規定，代位行使被告蔡
    閎頤對被告蔡素珍、蔡韻宸之不當得利返還請求權，並由原
    告代為受領，爰依上揭法律規定提起本訴等語，並聲明：如
    變更後聲明。
三、被告則以：被告蔡閎頤於101年7月5日將系爭不動產贈與予
    被告蔡韻宸時，原告對被告蔡閎頤尚無債權存在，非被告蔡
    閎頤之債權人，自無詐害債權之可言。原告亦未舉證證明其
    對被告蔡閎頤於101年7月5日前即存有債權及數額若干，自
    無從以事後102年7月2日成立之債權，溯及行使撤銷權。退
    步言，倘鈞院認原告於101年7月5日前即已對被告蔡閎頤取
    得債權（假設語，非自認），然被告蔡閎頤於101年7月5日
    贈與系爭不動產予被告蔡韻宸時，原告亦未因此受有損害。
    蓋被告蔡閎頤簽發予原告之系爭本票到期日即提示日分別為
    102年7月17日、102年9月13日、104年8月27日，原告於102
    年7月17日、102年9月13日即已得向被告蔡閎頤聲請本票裁
    定，然原告遲至104年8月27日始向被告蔡閎頤主張債權（即
    聲請本票裁定），應足認被告蔡閎頤於於102年7月17日、10
    2年9月13日時，非無其他財產足以清償，否則依一般社會經
    驗，若於102年時被告蔡閎頤即無其他財產或擔保之人足以
    清償，執票人即原告應會立即向法院聲請本票裁定，以增加
    受償之機會，並儘早經由司法途徑確定其債權。再查，原告
    亦自認原告主張之債權由證人謝宗諺擔保，益證於101年7月
    5日被告蔡閎頤贈與系爭不動產予被告蔡韻宸時，非無其他
    足以清償之財產，蓋該債務尚由謝宗諺所擔保。又系爭不動
    產經買賣之法律關係移轉登記予訴外人楊弘逸所有，蔡素珍
    現亦非系爭不動產轉得人。縱認被告蔡素珍為民法第244條
    第4項之轉得人（假設語，非自認），惟蔡素珍於轉得時亦
    不知有撤銷原因，本件被告蔡素珍應不具被告適格。又倘鈞
    院認原告對被告蔡閎頤具撤銷訴權，且原告得撤銷被告蔡閎
    頤與蔡韻宸間之贈與及所有權移轉登記行為（假設語，非自
    認），然系爭不動產業經被告蔡韻宸贈與蔡素珍，縱認被告
    蔡閎頤對蔡韻宸具不當得利請求權（假設語，非自認），然
    就蔡韻宸而言，應屬所受利益不存在，且其受有利益之時亦
    不知無法律上原因，依民法第182條第1項應免負返還或償還
    價額之責任，是被告蔡閎頤對蔡韻宸自不具不當得利返還請
    求權。又原告無權撤銷蔡韻宸與蔡素珍間關於系爭不動產所
    為之贈與及移轉所有權登記行為，對被告蔡素珍而言，亦非
    無法律上原因而受利益，即蔡韻宸對蔡素珍不具不當得利返
    還請求權，蔡閎頤對蔡素珍亦不具不當得利返還請求權，原
    告請求蔡韻宸與蔡素珍連帶給付95萬元自於法未合，顯屬無
    稽等語置辯，並聲明：㈠原告之訴駁回。㈡如受不利之判決
    ，願供擔保，請准宣告免為假執行。。
四、得心證之理由
  ㈠按債務人所為之無償行為，有害及債權者，債權人得聲請法
    院撤銷之。債權人依前項規定聲請法院撤銷時，得並聲請命
    受益人或轉得人回復原狀。但轉得人於轉得時不知有撤銷原
    因者，不在此限，民法第244條第1項及第4項定有明文。惟
    債權人得依民法第244條規定行使撤銷權，以其債權於債務
    人為詐害行為時，業已存在者為限，若債務人為詐害行為時
    ，其債權尚未發生，自不許其時尚非債權人之人，於嗣後取
    得債權時，溯及的行使撤銷權（最高法院62年台上字第2609
    號判決意旨參照）。末按當事人主張有利於己之事實，就其
    事實有舉證之責任，民事訴訟法第277條前段定有明文。債
    權人依上開法文提起撤銷訴訟，如債務人就債權人所欲保全
    之債權有爭執者，債權人自有就其主張之債權先為證明之責
    （最高法院109年度台上字第2066號判決意旨參照）。
  ㈡經查，原告固主張被告蔡閎頤於100年11月間開始陸續向原
    告借款，並於102年7月總結帳由被告蔡閎頤簽發20萬元本票
    乙節，為被告所爭執，自應由原告就此舉證以實其說，然原
    告並未提出相關證據資料為佐，自無從認被告蔡閎頤於101
    年7月5日前即對原告負有債務。觀之系爭本票均係被告蔡閎
    頤於102年7月2日後所簽發，而系爭不動產之移轉行為係發
    生於101年7月5日乙情，顯見被告蔡閎頤將系爭不動產以贈
    與為原因移轉登記予被告蔡韻宸時，系爭本票債務尚未發生
    ，揆諸前揭意旨，自不容於系爭不動產移轉時點尚非為系爭
    本票債權人之原告，據系爭本票債權主張溯及撤銷系爭不動
    產移轉行為。另原告並非被告蔡韻宸之債權人，自更無從依
    民法第244條第1項撤銷被告蔡韻宸贈與及移轉系爭不動產所
    有權予被告蔡素珍之債權行為及物權行為，被告蔡素珍與蔡
    韻宸亦未對被告蔡閎頤負有不當得利返還責任。是原告主張
    依民法第244條第1項、第4項、第242條、第179條規定，訴
    請撤銷被告蔡閎頤與蔡韻宸、蔡素珍間就系爭不動產所為贈
    與之債權行為及所有權移轉登記之物權行為，並請求被告蔡
    素珍、蔡韻宸連帶給付被告蔡閎頤95萬元，由原告代為受領
    一節，均洵屬無據，應予駁回。
五、綜上所述，原告依民法第244條第1項、第4項、第242條、第
    179條規定，請求撤銷被告蔡閎頤、蔡素珍、蔡韻宸間就系
    爭不動產所為之贈與行為及所有權移轉登記行為，並請求被
    告蔡素珍、蔡韻宸連帶給付被告蔡閎頤95萬元，並由原告代
    為受領等節，均無理由，應予駁回。原告之訴既經駁回，其
    假執行之聲請亦失所依據，應併予駁回。
六、本件事證已臻明確，兩造間其餘主張及舉證，經本院審酌後
    認與判決之結果不生影響，不再逐一論列，附此敘明。
七、據上論結，原告之訴為無理由，判決如主文。
中    華    民    國  110    年    11    月    12    日
                  民事第二庭 法  官  翁熒雪
以上正本係照原本作成。
如對本判決上訴，須於判決送達後20日內向本院提出上訴狀。如
委任律師提起上訴者，應一併繳納上訴審裁判費。
中    華    民    國  110    年    11    月    12    日
                                書記官  陳奕希
 附表：
┌──┬───────┬─────┬───────┬────┐
│編號│ 發   票   日 │票面金額  │到期日即提示日│票據號碼│
│    │              │(新台幣)  │              │        │
├──┼───────┼─────┼───────┼────┤
│001 │102年7月2日   │200,000元 │102年7月17日  │No748651│
├──┼───────┼─────┼───────┼────┤
│002 │103年3月5日   │250,000元 │104年8月27日  │No469655│
├──┼───────┼─────┼───────┼────┤
│003 │102年8月22日  │200,000元 │102年9月13日  │        │
├──┼───────┼─────┼───────┼────┤
│004 │103年4月4日   │500,000元 │104年8月27日  │        │
├──┼───────┼─────┼───────┼────┤
│005 │103年4月4日   │500,000元 │104年8月27日  │        │
├──┼───────┼─────┼───────┼────┤
│006 │103年4月4日   │310,000元 │104年8月27日  │        │
└──┴───────┴─────┴───────┴────┘